【裁判字號】    89,重訴,54
【裁判日期】    900129
【裁判案由】    第三人異議之訴
【裁判全文】
臺灣屏東地方法院民事判決  八十九年度重訴字第五四號
    原      告  開茂貿易股份有限公司
    法定代理人  丁○○
    訴訟代理人  石宗立律師
    被      告  中興商業銀行股份有限公司  設高雄市苓雅區○○○路三十號
    法定代理人  戊○○      住.
    訴訟代理人  丙○○      住.
                甲○○      住.
                乙○○      住.
                黃建和      住.
右當事人間第三人異議之訴事件，本院判決如左：
    主    文
原告之訴駁回。
訴訟費用由原告負擔。
    事    實
甲、原告方面：
一、聲明：
    （一）鈞院八十九年度執字第七五○號清償借款強制執行事件，就長度六公尺鋼
          胚五三九六支，所為查封及強制執行程序應予撤銷。
    （二）訴訟費用由被告負擔。
二、陳述：
    （一）原告自烏克蘭進口鋼胚一批，淨重六、九二七．二二公噸，鋼胚規格為面
          寬十公分乘以十公分，長度六公尺（即100MM×100MM×6,000MM），經由
          “PACIFIC    SPLENDOR"輪承運，於西元一九九九年十一月十一日在黑海
          "ILYICHEUSK"港，將貨物裝船運往台灣高雄。原告進口上述鋼胚，經依法
          於民國（下同）八十八年（即西元一九九九年）十二月三日向主管機關報
          關，總淨重六、九二七．二二公噸，完稅價格新台幣三七、五九三、四一
          一元。
    （二）原告所進口之鋼胚因有加工製成鋼筋之必要，乃由原告與訴外人育賢鋼鐵
          股份有限公司（以下簡稱育賢公司）於八十八年十二月十日簽署加工合約
          書，約定由育賢公司代為加工。原告所進口之鋼胚經"PACIFIC SPLENDOR"
          輪運抵高雄港後，即由貨運公司，於八十八年十二月十三日以五十五個車
          次，將其中之鋼胚四、七三○支，總淨重二、一七○公噸，運往育賢公司
          存放（設屏東縣枋寮鄉○○村○○路二之八號），準備由育賢公司進行加
          工。育賢公司於清點收受原告所有之鋼胚四、七三○支，淨重二、一七○
          公噸無誤後，經原告與育賢公司於八十八年十二月十四日簽署鋼胚委託加
          工收料單。
    （三）詎被告以育賢公司債權人之身分，依鈞院八十九年度執字第七五○號清償
          借款款強制執行事件，於八十九年二月二十一日引導鈞院民事執行處人員
          ，對債務人育賢公司之財產為查封等強制執行程序。當日被告銀行承辦人
          未經舉證又未為查證即貿然指封，誤導鈞院執行人員對原告所有上述存放
          在育賢公司等待加工之鋼胚四、七三○支淨重二、一七○公噸進行查封，
          並由執行人員將查封標的物交由被告保管（保管地點：屏東縣枋寮鄉○○
          路四之七號）。雖經原告負責人丁○○聞訊趕往現場並當即提出證明文件
          主張權利，被告銀行承辦人仍堅持指封。
    （四）本件遭查封之鋼胚共計五、九○○支，其中十二公尺長之鋼胚有五○四支
          ，六公尺長之鋼胚有五、三九六支。在六公尺長的鋼胚五、三九六支當中
          ，有四、七三○支淨重二、一七○公噸屬於原告所有，事證明確，只有六
          六六支屬於債務人育賢公司所有。本件原告所有之鋼胚交育賢公司待加工
          ，原被放在工廠外面，與育賢公司所有之鋼胚原料相區隔。然被告中興銀
          行於強制執行程序，在被告惡意指封、搬運、堆放以及保管過程當中，已
          經將屬於原告所有之六公尺長鋼胚四、七三○支與屬於債務人育賢公司所
          有之六公尺長鋼胚六六六支，兩相「混合」。然因屬於原告所有之鋼胚四
          、七三○支在數量上遠超過屬於育賢公司之六六六支，故原告所有之鋼胚
          應可視為主物，依民法第八一三條準用第八一二條第二項之規定，本件強
          制執行程序所查封之全部六公尺長鋼胚五、三九六支全部，均應由原告取
          得所有權。原告自得依法提起異議之訴，訴請撤銷強制執行。退一步言，
          如鈞院審酌之結果，認為原告所有之鋼胚尚不能視為主物，則至少應依民
          法第八一二條第一項之規定成立共有。準此，則被告僅能就債務人育賢公
          司之「應有部分」即全部六公尺長鋼胚五、三六九支的五、三六九分之六
          六六為強制執行。本件被告竟對全部共有物五、三六九支鋼胚為強制執行
          ，則顯然侵害原告之所有權，原告自得訴請排除對共有物全部即六公尺長
          鋼胚五三六九支之強制執行。
    （五）如鈞院審酌之結果，認為「如何區別每支鋼胚之所有權誰屬乃強制執行程
          序之問題」，則至少鈞院民事執行處就本件原告所有長度六公尺鋼胚四、
          七三○支淨重二、一七○公噸所為查封及強制執行程序應予撤銷。
    （六）本件系爭查封之鋼胚為原告所有，事證明確，已詳如上所陳。另按系爭鋼
          胚現由被告保管，存放於屏東縣枋寮鄉○○路四之七號，其鋼胚規格為面
          寬十公分乘以十公分，長度六公尺，正與原告所進口鋼胚之規格相符合，
          。由此亦明證系爭查封之鋼胚確屬原告所有，鈞院執行處對原告所有系爭
          鋼胚所為查封及強制執行程序均屬錯誤，應予撤銷。爰依強制執行法第十
          五條之規定，提起第三人異議之訴。
    （七）對被告抗辯之陳述：
      １、依執行債務人育賢公司八十七年五月二十二日提交被告中興銀行營業部之
          營運計劃申請書檔案資料以觀，育賢公司於八十七年五月二十二日提交被
          告中興銀行之營運計劃書中已表明育賢公司自八十七年以來，係以「代客
          加工」方式維持公司運作，被告中興銀行對育賢公司代客加工之事實，早
          已知之甚詳。今被告明知執行債務人育賢公司有「代客加工」之事實，竟
          引導鈞院執行處人員到場，未區別現場鋼胚何者為育賢公司所有，何者為
          代客加工客戶所有，即貿然對原告所有鋼胚進行指封。被告中興銀行所為
          不僅有失厚道，且涉有惡意。
      ２、因原告進口鋼胚有加工製成鋼筋之必要，原告於八十八年十二月三日報關
          而於八十八年十二月十日與育賢公司簽署加工合約書，並無不合。然於原
          告將鋼胚交付育賢公司後，原告得依原告實際業務需要，在簽約後一百二
          十天內指示育賢公司將原告所交之鋼胚加工製成鋼筋交付原告。而且，原
          告與育賢公司更於加工合約書中明定「乙方（即原告）提供甲方（即育賢
          公司）加工之鋼胚，所有權歸乙方（即原告），甲方（即育賢公司）非經
          乙方（即原告）加工委託不得支用，加工製成鋼筋未交運部份，所有權仍
          歸乙方（即原告），甲方（即育賢公司）不得支用。」。本件系爭原告所
          有鋼胚於八十八年十二月十三日運交育賢公司後，直到八十九年二月二十
          一日查封時，才僅只七十天，並未逾合約所定一百二十天期限。原告因實
          際業務情形，尚未指示育賢公司就鋼胚進行加工製成鋼筋，並無不合。被
          告空言指稱不合理云云，純屬臆測，自無可採。
      ３、原告所進口之鋼胚在八十八年十二月十三日由原告運交育賢公司加工之前
          ，鋼胚重量均經過磅，有關過磅之重量檢定計算費用，亦由實施過磅之翰
          霖實業社以八十八年十二月份之發票向原告公司請款，帳單號碼00－0
          0000，發票上並載明數量二、一七○公噸，完全與原告交育賢公司加
          工之鋼胚重量相符。按八十八年十二月份之發票，不可能事後補開，本件
          兩造因查封所生之爭執發生在八十九年二月二十一日，原告焉可能於八十
          八年十二月份即事先預知本件爭執而虛偽造假！故本件原告於八十八年十
          二月十三日將鋼胚四、七三○支，淨重二、一七○公噸交育賢公司加工之
          事實，鐵證如山，實不容被告空口否認。
      ４、被告憑空質疑原告與育賢公司之加工合約書非真正，並又另空言指稱育賢
          公司也有可能是向原告買受本件鋼胚而非加工，再又空言辯稱如真為加工
          則鋼胚有可能已經加工成鋼筋而交付原告云云，完全是沒有任何事實根據
          的臆測。而且依本件相關事證以及證人廖光耀先生之證詞，本件鋼胚確係
          由原告進口交由育賢公司準備加工而尚未加工，所有權歸屬原告公司。被
          告之主張，顯無可採。
      ５、本件系爭鋼胚確實係原告自烏克蘭所進口，除有載貨證券及海關出口報單
          可憑外，另有信用狀影本可憑。本件信用狀開狀銀行為大眾銀行，信用狀
          申請人（APPLICANT）為原告開茂公司（KAI  MAO TRADING CO., LTD），
          受益人為LEMAN COMMODITIES  S.A（即起訴狀證物一載貨證券上之託運人
          ），信用狀號碼為I9NDAＺ 000000000，正與起訴狀證物一載貨證券上所列
          信用狀號碼完全相符。
      ６、本件經鈞院勘驗現場，並經鑑定人呂南雄於現場就查封之六公尺長鋼胚五
          三九六支當中取樣八塊進行化驗，化驗結果，其中七塊完全符合原告進口
          報單的成份規格；僅只編號一六八六樣品雖含碳量稍高，但亦屬合格範圍
          ，依上述化驗結果並佐以證人廖光耀之證詞以及原告所提出之相關書證，
          均明確證明原告所有長度六公尺鋼胚四、七三○支淨重二、一七○公噸，
          確實因被告惡意指封而遭鈞院執行處查封。
      ７、原告否認被告八十九年九月十四日聲請調查證據狀所附被證六、七、八所
          謂育賢公司日報表及日記帳之真正。被告應依法提出各該文書原本並負責
          舉證證明該等文書之真正，否則其相關之主張即無審酌之必要。另按被告
          於本件相關證據調查完畢之際，始突然提出所謂育賢公司日報表，日記帳
          ，其延滯訴訟之意圖甚為明顯。且原告與育賢公司間，除本件系爭加工之
          鋼胚外，彼此間雖另有買賣關係存在，但此一事實不僅與本件鋼胚加工合
          約並無任何矛盾或不相容之處，更不影響原告為本件系爭鋼胚所有人之事
          實。被告預設立場，捕風捉影，自說自話，蓄意爭執以延滯訴訟，應無可
          採。另被告所提被證九文書所涉者則為長度十一．八公尺的鋼胚，更與本
          件系爭六公尺長鋼胚無關。被告妄圖延滯訴訟之意圖甚為明顯。請判決如
          訴之聲明。
      ８、被告提出所謂育賢公司帳冊云云，然自始至終不能舉出任何證據證明該等
          帳冊為育賢公司所有，自無任何形式或實質之證明力可言。被告本於該所
          謂帳冊所為之任何主張，均無可採。被告於八十九年十一月七日庭訊時提
          出所謂「照片七張」云云，聲稱其為「指封尚未搬運前之現場原狀」云云
          ，均與事實不符。原告否認該等照片為「指封尚未搬運前之現場原狀」。
          按依該等照片內容，並無查封當日相關人員亦無工廠人員，而且全部照片
          僅見只有一小堆鋼胚，顯與查封當日查封鋼條一○八公噸，並查封十二米
          鋼胚五○四支，六米鋼胚五、三九六支之事實不符。顯見該等照片如果不
          是事後偽作，則便是在大部分鋼胚已經搬運完畢後才拍攝。被告「移花接
          木」，混淆視聽，謊稱其為所謂「指封尚未搬運前之現場原狀」云云，顯
          無可採。
三、證據：提出載貨證券、進口報單、加工合約書、運送明細表、鋼胚委託加工收料
    單、查封筆錄影本、育賢公司復興計畫陳情書、育賢鋼鐵購料貸款運用說明、統
    一發票、翰霖實業社帳單、信用狀影本各一份，系爭鋼胚現況照片三張為證。並
    聲請訊問證人即育賢公司總務經理廖光耀。
乙、被告方面：
一、聲明：如主文所述。
二、陳述：
    （一）緣案外人育賢公司於八十七年間向被告借貸，後因其未依約履行債務，經
          原告屢催還款未果，遂向鈞院聲請核發支付命令；原告於取得執行名義後
          並向鈞院民事執行處聲請強制執行，幸蒙惠准，並於八十九年二月二十一
          日導往育賢公司位於屏東縣所在地查封其所有尚未加工之小鋼胚（下稱系
          爭鋼胚）及已加工之鋼條若干（詳查封筆錄）其間要無違失，合先陳明。
    （二）蓋原告就系爭鋼胚主張為其所有，則其應就有利於已之積極事實負舉證責
          任，惟系爭鋼胚於查封當時，並無任何載有原告公司字樣可稽；再者，存
          於育賢公司前揭址處之鋼條亦無之，且無有欲運送至原告處之跡象；三者
          ，縱或原告確曾進口鋼胚並交予育賢公司代工，然系爭鋼胚是否即為原告
          所進口並交付者，原告亦未能證明；是可知遭查封之系爭鋼胚，要非得斷
          定為原告所有。
    （三）訴外人翰霖實業社所具之統一發票及帳單並不能證明系爭指封鋼胚已由原
          告運交予育賢公司，為此懇請鈞院依法命原告令提出其運送簽收單據，否
          則，僅憑一紙運送明細表尚難證明育賢公司有收貨之事實。又如前述，原
          告於起訴狀所提證物四上並無訴外人育賢公司之簽收證明或點收人之簽章
          ，反倒由原告與育賢公司另行於次日開具收料單，換言之，依一般運輸交
          易習慣，多於運送人於運交運送標的物時，由受貨人簽收，以明權責，惟
          查原告於準備書狀所提前揭證物內卻未見訴外人育賢公司或其使用人有任
          何簽收之記載；由此足見，案外人是否確有收訖系爭運交鋼胚，實啟人疑
          竇。
    （四）證人廖光耀於庭訊間所為證詞不實在：
      １、廖光耀就系爭鋼胚曾為運交之情事含糊其詞前後不一外，就原告於起訴狀
          所提『加工合約書』及『鋼胚委託加工收料單』之簽訂亦非在場見證人（
          查證人僅稱係育賢公司所簽立，未曾證稱有在場見證），則其又如何知上
          開加工合約書有所有權歸屬約款？退一步言之，證人亦非點收系爭鋼胚之
          收貨人，或有得指明系爭鋼胚即與被告所依法指封之鋼胚為同一之證明，
          故尚不得僅憑其證詞遽認系爭指封鋼胚有指封錯誤之虞。
      ２、證人廖光耀於庭訊間另證稱：原告確曾將系爭鋼胚運交並委託育賢公司加
          工，僅因原告因有九二一震災重建需要，為哄抬鋼筋成品價格，故迄至被
          告指封時，系爭運交鋼胚仍閒置於育賢公司前揭設址處，未曾指示育賢公
          司進行加工成其所需之尺寸，並稱育賢公司僅受原告一家公司委託加工，
          故可認定系爭運交鋼胚云云。然其後又稱育賢公司除受原告委託加工外，
          亦有融資而自行購料之部分鋼胚未加工，並以與本案無關即『資金不足部
          分因我們公司和中鋼貿易取得信用額度並開三個月之期票給他，做週轉金
          ，所以沒有問題』之理由塘塞育賢公司尚可維持營運云云，然此僅益顯見
          證人之證詞前後不一且不實在。蓋證人或原告就系爭原告所運交『準備加
          工』之鋼胚是否與系爭指封之鋼胚為同一乙節，始終未能證明。再者，系
          爭『加工委託書』第一條即有指定成品規格，則無異指明證人所為證詞及
          『加工合約書』二者之中有一者為假；三者，如案外人育賢公司僅受原告
          委託加工乙節為真，則依育賢公司當時之財務狀況，於常理下，育賢公司
          定有趕工交付鋼筋成品，俾利其向原告請款及便其與同業爭取代工之機會
          ，此亦可由原告所提之『加工合約書』第三條及第四條之約款內容，窺見
          一斑。四者，縱原告確有藉以哄抬物價之情事，亦非得證明育賢公司從未
          曾就原告所交付之系爭鋼胚為加工，蓋原告亦不否認係為九二一震災重建
          需要，故其所欲哄抬者應係『成品鋼筋』之物價，而非『原料鋼胚』之物
          價。蓋如係後者，依常理，原告儘可自行保管囤積，斷無大費周張運交與
          育賢公司；五者，如證人所稱尚有育賢公司尚有自行進料鋼胚進行提煉乙
          節為真，則證人又如何自始即可辨明或可『特定』系爭運交鋼胚即為系爭
          指封鋼胚？蓋，由被告於引導執行法院進行查封程序當時，育賢公司並未
          曾將原告所主張之系爭鋼胚『標示』為原告所有，而證人於執行當時及鈞
          院庭訊時自始至終皆未能陳明原告所運交之系爭鋼胚置於育賢公司前揭址
          處何地，則又如何能於被告即將完成指封並運離查封現場置放他處後，反
          可認定原告『所有』之系爭鋼胚亦包括在內？末者，證人就被告於前揭庭
          訊間所提質疑，即系爭『加工合約書』及『鋼胚委託加工收料單』為何未
          能於被告引導鈞院前往執行之初時即予提出，反遲至查封當日下四時許方
          予提出，且其上所為用印印文墨跡皆未乾等節，證人皆未能說明，足見證
          人並不知育賢公司有與原告於八十八年十二月十日及同年月十四日簽訂所
          謂『加工合約書』或『鋼胚委託加工收料單』之情事，僅係憑其事後臆測
          ，故有以上之矛盾。
    （五）原告所提『加工合約書』及『鋼胚委託加工收料單』非為真正：
      １、如前述，系爭委託加工合約書係原告公司之法定代理人於查封期日執行法
          院製作查封筆錄時匆忙提出。且經被告在場之人員檢視其上之印文，發見
          油墨未乾，更顯見系爭合約書係匆忙間作成，再者，依案外人育賢公司閒
          置之辦公室所存有之電腦磁片顯示，系爭由電腦程式製作而列印之委託加
          工合約書，其於電腦原始之建檔日期係於西元二○○○年二月二十一日（
          即民國八十九年二月二十一日查封系爭鋼胚期日），此有電腦磁碟片可稽
          （詳被證十一），由此顯見，證人廖光耀及原告公司法定代理人所稱系爭
          合約書係於民國八十八年十二月十日簽訂（詳原告起訴狀第三頁三以下及
          鈞院八十九年六月十二日準備程序筆錄第三頁第三行證人具結之筆錄）乙
          節並非真實。且益可知原告公司有無與育賢公司就系爭鋼胚合意成立委託
          加工契約已有可疑。
      ２、又證人廖光耀於前揭庭訊間曾證稱系爭運交之鋼胚係置於『外面』，惟查
          ，被告於指封現場僅見查封標的物多置於靠近提煉鍋爐旁，僅有一處置於
          遠離鍋爐旁，惟其數量僅約五百餘支，總重亦不足三百公噸，尚與原告所
          主張或證人所稱置放『外面』之數量及噸數不符。
      ３、綜上所陳，原告既未能證明與育賢公司間之『加工合約書』及『鋼胚委託
          加工收料單』係於運交系爭鋼胚當日所簽訂，證人所指稱之置放處又不足
          系爭運交鋼胚之數量，故如系爭運交鋼胚乙事存在，又育賢公司未曾依原
          告指示製成鋼筋成品亦為真正，則毋寧係育賢公司已挪用系爭原告運交之
          鋼胚，而非得證知系爭指封鋼胚即為同一，而原告所稱系爭運交鋼胚『所
          有權仍屬原告』之約款亦非真正。
      ４、鑑定人於八十九年八月十八日以（八九）中鋼T2字061713-1714號函之鑑
          定報告僅稱本次勘驗取回之八個樣品之化驗報告，其中C之成份符合系爭
          進口報單的成分規格範圍，惟其並未指稱系爭鋼胚即與其所化驗之樣品鋼
          胚為同一，故尚不得據認系爭查封鋼胚為原告所有。
      ５、又縱鑑定人所為鑑定報告得為證明檢取之樣品完全符合原告所提進口報單
          所載成份，然系爭查封鋼胚多達三千餘噸，支數高達六千餘支，如欲認鑑
          定報告可證查封之鋼胚確與原告運交育賢公司之鋼胚為同一，則應就系爭
          查封鋼胚於扣除原告所運交之鋼胚後所餘之鋼胚之非屬同一為前提，始得
          認定原告之訴是否有理由，蓋（１）如上述所餘鋼胚如亦與原告所交運之
          鋼胚之材質、規格及成份屬同一，而且其雙方確係存在委託加工關係，則
          依原告與育賢公司所立具之「加工合約書」，按理育賢公司依約應將原告
          所運交之鋼胚區分出來或放置他處，以便區別其與其公司本身所進口或他
          處運交之鋼胚，否則將無法達成原告與育賢公司間加工合約書所訂：『…
          鋼胚，所有權歸屬乙方，甲方非經乙方委託不得支用』之約定。蓋如育賢
          公司未能區分出原告所運交之鋼胚，又如何證明斷定其從未曾支用原告所
          運交之系爭鋼胚？又原告既於鈞院勘驗期日時即自認其於運交時即「混在
          一起」，由此由見，育賢公司根本未曾與原告就系爭運交鋼胚有委託加工
          之意思，而毋寧應解為：育賢公司為生產鋼筋而委由原告進口系爭運交鋼
          胚，而為確保原告之貨款債權，於育賢公司未曾給付貨款前，故將系爭買
          賣關係曲解為雙方間之委託加工關係，以圖原告保有鋼胚之所有權。再者
          ，縱使鑑定認化驗之成份同一，除非育賢公司自始即得指明原告所交運之
          鋼胚何在，否則，惟尚難認二者同一。末者，被告於八十八年六月中旬亦
          曾進口相同之成份之鋼胚交付育賢公司，故鑑定人之鑑定報告僅可證育賢
          公司所有簽收之鋼胚多係相同成份之鋼胚，惟此難據斷為系爭運交鋼胚與
          被告所查封鋼胚係為同一之證明，又如中貿公司確曾於八十八年十一月被
          告查封之日止皆曾進口相同材質、規格及成份之鋼胚予育賢公司，則如前
          述，系爭查封鋼胚之所有權歸屬於何人即有疑問。
      ６、原告於歷次庭訊間及書狀內不斷指責被告僅質疑其所提證據之證據力，未
          能提出反證答辯反駁，有意滯延訴訟云云。惟依民事訴訟法之舉證分配之
          原則，原告對系爭查封鋼胚主張有物之所有權者，本應提出確實之憑證，
          以證明其主張為真實，並無待被告為任何之反證。
      ７、次查，育賢公司於八十七年十月起即與原告公司有鋼胚之買賣交易往來（
          詳被證十二）持續至八十八年年底，對此，證人已製證詞，且原告之法定
          代理人亦不否認。而育賢公司亦皆已買賣型態作帳編製會計帳冊（詳被證
          七、十三），再者，依育賢公司所製作票款明細（詳被證十四）觀之，育
          賢公司應尚欠原告公司一千一百零五萬餘元之款項，適切約等於進口或市
          場鋼胚買賣總價，由此可見，原告係因育賢公司未曾給付所欠款項，又後
          於被告查封系爭鋼胚之法律追償程序，故於被告查封期日匆忙間始製作並
          提出系爭委託加工合約書據，作為其確保債權之手段。
      ８、退一步言之，如原告確曾運交系爭鋼胚與育賢公司且未指示育賢公司加工
          ，然其卻又於八十八年十二月底及八十九年初向育賢公司購買鋼筋（詳被
          證十五）？蓋如原告有鋼筋之需求，儘可於其等委託加工存續期間指示育
          賢公司加工製成品後交付即可，然其卻捨之而以更高之成本向育賢公司買
          受，此不僅有違商業常理，更足證其等間並無委託加工關係之存在。
      ９、綜前所陳，系爭合約書不僅無具形式上之真實，且實質上亦不能證明原告
          確有與育賢公司有委託加工之關係存在。
    （六）縱認原告確曾交付二千一百七十公噸之鋼胚予育賢公司，然此亦不能證明
          原告對系爭鋼胚有所有權：
      １、如前述，原告與育賢公司交易往來常達二年，其間皆以買賣為交易型態，
          且原告亦以進口之鋼胚讓受與育賢公司，此原告及證人廖光耀亦不否認（
          詳鈞院八十九年十一月七日言詞辯論筆錄第二頁以下），是可知原告與育
          賢公司常年之交易型態應係買賣鋼胚關係，又系爭委託加工合約之不真實
          ，業如前述，且證人之證詞亦非可採，則縱原告確系運交予育賢公司二千
          一百七十公噸之鋼胚，然此非得解為其等間確有保留鋼胚所有權之委託加
          工關係。
      ２、次查，育賢公司自來多以買進鋼胚自行加工後出售鋼胚為其經營型態，縱
          曾為他人加工，亦僅於會計帳冊上記載「泰怡」一家（詳被證十六），且
          並未見其上有原告公司名稱，足見原告所稱與育賢公司間存有委託加工鋼
          胚關係，實非可採。再者，如前述，系爭委託加工合約書並不具形式之真
          實性，且亦非原告運交鋼胚時所簽訂，是亦可知原告自交運鋼胚當時根本
          並無保留鋼胚所有權之約定。
      ３、原告公司於查封期日並未曾指明何支或置於何處之鋼胚為原告所有，此觀
          執行法院查封筆錄自明。且系爭為被告指封之鋼胚確無任何原告公司之標
          記，業如前述。再者，證人雖於鈞院前次庭訊間陳稱：原告委託加工（之
          鋼胚）擺在外面，查封後為搬運才將所有鋼筋擺在一起堆放他處，原告並
          主張其所稱實在（詳鈞院八十九年十一月七日言詞辯論筆錄第三頁第五行
          以下），惟查，被告所庭呈之照現場照片系指封尚未搬運前之現場原狀，
          尚未曾搬動，可見證人所言不過混淆事實之藉詞，並不能證明系爭指封之
          鋼胚與原告運交之鋼胚為同一。
      ４、又鈞院於八十九年八月九日就系爭指封鋼胚所為之勘驗，鑑定人於八十九
          年八月十八日以（八九）中鋼T2字061713-1714號函之鑑定報告僅稱本次
          勘驗取回之八個樣品之化驗報告，其中C之成份符合系爭進口報單的成分
          規格範圍，惟其並未指稱系爭鋼胚即與其所化驗之樣品鋼胚為同一，故尚
          不得據認系爭查封鋼胚為原告所有。
      ５、縱鑑定人所為鑑定報告可得為證明檢取之樣品完全符合原告所提進口報單
          所載成份，然系爭查封鋼胚多達三千餘噸，支數高達六千餘支，如欲認鑑
          定報告可證查封之鋼胚確與原告運交育賢公司之鋼胚為同一，則應就系爭
          查封鋼胚於扣除原告所運交之鋼胚後所餘之鋼胚之非屬同一為前提，始得
          認定原告之訴是否有理由，蓋如上述，所餘鋼胚如亦與原告所交運之鋼胚
          之材質、規格及成份屬同一，而且其雙方確係存在委託加工關係，則依原
          告與育賢公司所立具之「加工合約書」，則按理，育賢公司依約應將原告
          所運交之鋼胚區分出來或放置他處，以便區別其與其公司本身所進口或他
          處運交之鋼胚，否則將無法達成原告與育賢公司間加工合約書所訂：『…
          鋼胚，所有權歸屬乙方，甲方非經乙方委託不得支用』之約定。蓋如育賢
          公司未能區分出原告所運交之鋼胚，又如何證明其從未曾支用原告所運交
          之系爭鋼胚？又如前述，證人依被告於鈞院八十九年十一月七日所庭呈之
          指封現場之照片所為指認，亦稱置於廠外之鋼胚「數量沒有那麼少」，而
          原告公司之法定代理人亦堅稱：「我要求依合約所交付鋼胚來製作不能用
          同性質來代替」，是由此顯見，一者，縱使鑑定人認定採樣化驗之成份同
          一，則除非育賢公司自始即得指明原告所交運之鋼胚何在且數量相符，否
          則，惟尚難認二者同一。二者，如證人所稱系爭運交鋼胚於指封搬動前係
          置於廠外，又證稱「數量沒有那麼少」乙節為真，則毋寧係育賢公司已將
          原告公司所運交之鋼胚挪用，否則當不致於數量那麼少，此益可證被告所
          指封之鋼胚實非與原告運交之鋼胚同一。三者，誠如原告公司之法定代理
          人所稱其運交委託加工之鋼胚依其等合約不能用同性質來代替，則其言下
          之意，無非亦承認育賢公司設廠處確曾有放置有同材質之鋼胚，如此鑑定
          人所為鑑定結果更不能證明指封與運交之鋼胚為同一。
三、證據：提出任免通知書、財政部八十九年四月二十八日台財融第八九七三○八三
    七號函、被告公司變更登記事項卡、民事陳報狀、鋼胚產地證明、進口提單、統
    一發票、財政部函、電腦磁片、買賣契約書各乙份，育賢公司產銷儲日報表共六
    紙，育賢公司普通式日記帳共四紙，育賢公司轉帳傳票三紙，育賢公司總分類帳
    十紙，照片七張，為證。並聲請訊問證人即鈞院執行處丁股書記官陳怡如、中貿
    國際股份有限公司經理韓永隆。
丙、本院依職權囑託中鋼股份有限公司鑑定系爭鋼胚性質，並調閱本院八十九年度執
    字第七五○號強制執行卷宗。
    理    由
甲、程序方面：
一、被告公司之法定代理人於八十九年四月二十八日已由王宣仁變更為戊○○，此有
    被告公司任免通知書、財政部函及股份有限公司變更登記表各一紙附卷可稽，依
    民事訴訟法第一七五條之規定，由戊○○聲明承受訴訟，應予准許，合先敘明。
二、按訴狀送達後，原告不得將原訴變更或追加他訴。但有擴張或減縮應受判決事項
    之聲明者，不在此限，民事訴訟法第二百五十五條第一項第三款定有明文。本件
    原告起訴請求「鈞院八十九年度執字第七五○號清償借款強制執行事件，就原告
    所有鋼胚四七三○支，淨重二一七○公噸所為查封及強制執行程序應予撤銷。」
    ，嗣變更為「鈞院八十九年度執字第七五○號清償借款強制執行事件，就長度六
    公尺鋼胚五、三九六支，所為查封及強制執行程序應予撤銷。」原告訴之變更，
    係擴張應受判決事項之聲明，參諸前揭規定，應予准許。
乙、實體方面：
一、兩造爭執要旨：
    （一）原告主張曾自烏克蘭進口鋼胚一批，淨重六、九二七．二二公噸，鋼胚規
          格為面寬十公分乘以十公分，長度六公尺，因進口之鋼胚因有加工製成鋼
          筋之必要，乃由原告與訴外人育賢公司於八十八年十二月十日簽署加工合
          約書，約定由育賢公司代為加工。原告所進口之鋼胚運抵高雄港後，即由
          貨運公司於八十八年十二月十三日以五十五個車次，將其中之鋼胚四、七
          三○支，總淨重二、一七○公噸，運往育賢公司存放，準備由育賢公司進
          行加工。詎被告以育賢公司債權人之身分，依本院八十九年度執字第七五
          ○號清償借款款強制執行事件，於八十九年二月二十一日引導本院民事執
          行處人員，對債務人育賢公司之財產為查封等強制執行程序。本件遭查封
          之鋼胚共計五、九○○支，其中六公尺長的鋼胚五、三九六支當中，有四
          、七三○支淨重二、一七○公噸屬於原告所有，只有六六六支屬於債務人
          育賢公司所有。本件原告所有之鋼胚交育賢公司待加工，原被放在工廠外
          面，與育賢公司所有之鋼胚原料相區隔。然被告中興銀行於強制執行程序
          ，在被告惡意指封、搬運、堆放以及保管過程當中，已經將屬於原告所有
          之六公尺長鋼胚四、七三○支與屬於債務人育賢公司所有之六公尺長鋼胚
          六六六支，兩相「混合」。然因屬於原告所有之鋼胚四、七三○支在數量
          上遠超過屬於育賢公司之六六六支，故原告所有之鋼胚應可視為主物，依
          民法第八一三條準用第八一二條第二項之規定，本件強制執行程序所查封
          之全部六公尺長鋼胚五、三九六支全部，均應由原告取得所有權。原告自
          得依法提起第三人異議之訴，訴請撤銷強制執行。如法院審酌之結果，認
          為原告所有之鋼胚尚不能視為主物，則至少應依民法第八一二條第一項之
          規定成立共有。準此，則被告僅能就債務人育賢公司之「應有部分」即全
          部六公尺長鋼胚五、三六九支的五、三六九分之六六六為強制執行。本件
          被告竟對全部共有物五、三六九支鋼胚為強制執行，則顯然侵害原告之所
          有權，原告自得訴請排除對共有物全部即六公尺長鋼胚五三六九支之強制
          執行。且原告將鋼胚交付育賢公司後，原告得依原告實際業務需要，在簽
          約後一百二十天內指示育賢公司將原告所交之鋼胚加工製成鋼筋交付原告
          ，而原告與育賢公司更於加工合約書中明定加工製成鋼筋未交運部份，所
          有權仍歸原告。本件系爭原告所有鋼胚於八十八年十二月十三日運交育賢
          公司後，直到八十九年二月二十一日查封時，才僅只七十天，並未逾合約
          所定一百二十天期限，原告因實際業務情形，尚未指示育賢公司就鋼胚進
          行加工製成鋼筋，並無不合。本件系爭查封之鋼胚既屬原告所有，則本院
          執行處對原告所有系爭鋼胚所為查封及強制執行程序均屬錯誤，應予撤銷
          ，因此，原告依強制執行法第十五條之規定，提起第三人異議之訴等情。
    （二）被告則以系爭委託加工合約書既不具真實性，故斷不能證明原告公司與育
          賢公司確有鋼胚之委託加工契約關係；二者，縱原告公司確曾八十八年十
          二月間交運二千一百七十公噸之鋼胚，亦不能證明原告對之有所有權，蓋
          系爭指封鋼胚並無標示為原告所有，又以一紙不真實合約書證明對其運交
          之鋼胚保留所有權之約定，更無足採，而依原告公司與育賢公司間常年來
          之交易常態，更使人難以信其同時交付二批鋼胚予育賢公司混放後可以區
          分出來；再者，參酌原告公司於其指稱成立委託加工契約關係後向育賢公
          司購買鋼筋製成品之事實，更足見原告公司所指陳之委託加工關係根本不
          存在。原告公司既未能舉證系爭指封鋼胚何支為其所有，鑑定人之鑑定報
          告又無指封鋼胚與原告運交之鋼胚為同一之結論，斷不能僅憑證人不實之
          證詞斷定被告指封之鋼胚為原告所有等語置辯。
二、得心證之理由：
    （一）原告主張上開查封之六公尺長之鋼胚四、七三○支與債務人育賢公司所有
          之六公尺長鋼胚六六六支，兩相混合，因屬於原告所有之鋼胚四、七三○
          支在數量上遠超過屬於育賢公司之六六六支，故原告所有之鋼胚應可視為
          主物，依民法第八一三條準用第八一二條第二項之規定，查封之六公尺長
          之五三九六支鋼胚係屬原告所有之事實，固據其提出載貨證券、進口報單
          、加工合約書、運送明細表、鋼胚委託加工收料單、查封筆錄影本、統一
          發票、翰霖實業社帳單、信用狀影本各一份及系爭鋼胚現況照片三張為證
          ，並舉證人廖光耀為證，然為被告所否認。按放置債務人住宅之動產，屬
          債務人所有，乃社會事實之常態，第三人所有之動產放置債務人住宅，為
          社會事實之變態，因之，第三人主張放置債務人住宅之動產為其所有，自
          應由第三人負舉證之責。
    （二）原告主張曾於烏克蘭進口鋼胚一批，因有加工製成鋼筋之必要，乃由原告
          與訴外人育賢公司於八十八年十二月十日簽署加工合約書，約定由育賢公
          司代為加工。原告所進口之鋼胚運抵高雄港後，即由貨運公司，於八十八
          年十二月十三日將其中之鋼胚四、七三○支，總淨重二、一七○公噸，運
          往育賢公司存放，準備由育賢公司進行加工，後被告以育賢公司債權人之
          身分，依鈞院八十九年度執字第七五○號清償借款款強制執行事件，於八
          十九年二月二十一日引導鈞院民事執行處人員，對債務人育賢公司之財產
          為查封等強制執行程序，其中六公尺長之五、三九六支鋼胚當中四、七三
          ○支淨重二、一七○公噸屬於原告所有，運交育賢公司待加工後，原被放
          在工廠外面，與育賢公司所有之鋼胚原料相區隔。然被告於強制執行程序
          ，在被告惡意指封、搬運、堆放以及保管過程當中，已經將屬於原告所有
          之六公尺長鋼胚四、七三○支與屬於債務人育賢公司所有之六公尺長鋼胚
          六六六支，兩相「混合」乙節，為被告堅詞否認，故首應審究者為：原告
          是否曾於查封前運交鋼胚四、七三○支，總淨重二、一七○公噸至育賢公
          司存放？
    （三）原告主張曾進口六公尺長之鋼胚一批，業據提出載貨證券、進口報單、信
          用狀影本各一份為證，並為被告所不爭執，自堪信為真實。而原告主張八
          十八年十二月十三日曾運送四七三○支六公尺長之鋼胚至育賢公司存放，
          固又提出運送明細表、委託加工收料單及訴外人翰霖實業社所出具之統一
          發票與帳單各一紙為證，並聲請訊問證人即育賢公司經理廖光耀，然被告
          則以翰霖實業社所具之統一發票及帳單並不能證明系爭指封鋼胚已由原告
          運交予育賢公司，應命原告提出運送簽收單據，否則，僅憑一紙運送明細
          表尚難證明育賢公司有收貨之事實；且原告於起訴狀所提運送明細表上並
          無訴外人育賢公司之簽收證明或點收人之簽章，反倒由原告與育賢公司另
          行於次日開具委託收料單，與一般運輸交易習慣，多於運送人於運交運送
          標的物時，由受貨人簽收，以明權責之習慣不合，因此，育賢公司是否確
          有收訖系爭鋼胚，實啟人疑竇等語置辯。經查，原告提出之運送明細表並
          未載明係何人出具，且該單據之文義亦僅記載係由何車行運送鋼胚，並未
          有受貨人收受載運鋼胚之記載；又訴外人翰霖實業社所出具之統一發票與
          帳單僅係表明翰霖實業社曾替原告過磅之重量檢定費用之憑證，均尚難據
          此即足認定原告有運送四七三○支之鋼胚至育賢公司之事實；而原告與育
          賢公司間所簽立之鋼胚委託加工收料單係屬私文書，雖據育賢公司經理廖
          光耀到庭證稱確係育賢公司與原告所簽立，然若如原告所稱育賢公司與原
          告間確有系爭鋼胚委託加工一事存在，則育賢公司得否依約履行，端賴系
          爭鋼胚是否屬原告所有而能排除強制執行而定，因此，育賢公司就本件訴
          訟而言有利害關係之存在，育賢公司僱用人廖光耀之證述難免有偏袒於僱
          用人之虞，是難僅憑廖光耀之證述，即足認定該文書之內容為真正。再者
          ，本院依職權囑託中鋼股份有限公司鑑定系爭鋼胚之成分，雖鑑定結果認
          系爭鋼胚之成分係在原告所提進口報單的成分規格範圍內，有鑑定報告一
          紙在卷可稽，然本院庭訊時提示原告所提之海運提單上載「符合五ＳＰ及
          或五ＰＳＧＯＳＴ三八○─九四等級之鋼胚究為何意？」時，由證人廖光
          耀證稱：鋼胚等級分材質及長度、尺寸，上面規格是指蘇聯進口等語以觀
          （見本院八十九年六月二十日之準備程序筆錄），系爭鋼胚顯為種類之物
          ，故尚難僅憑鑑定結果認為系爭鋼胚與原告所進口之鋼胚成分相符，則遽
          認育賢公司內之鋼胚為原告所運送交付者。因此，原告主張於八十九年二
          月十一日本院執行處查封系爭鋼胚前，曾運送四千七百三十支鋼胚至育賢
          公司存放乙節，尚難已盡舉證之責。
    （四）縱如原告所主張曾於八十八年十二月十三日運送四千七百三十支之鋼胚至
          育賢公司存放，並約定系爭鋼胚因其與育賢公司間之加工契約中有所有權
          保留條款，所有權應歸屬原告等情，固據其提出加工合約書一紙為證，並
          聲請訊問證人廖光耀，但為被告所否認。經查，上開加工合約書為原告與
          育賢公司所訂立，雖經證人廖光耀八十九年六月二十日到庭證述在卷，但
          廖光耀之證述有偏頗之虞，業已說明如前，是尚難僅憑廖光耀之證言，即
          認原告與育賢公司間就系爭鋼胚有委託加工所有權保留條款之約定。
    （五）綜上所述，原告主張本院八十九年度執字第七五○號執行事件進行中所查
          封之系爭鋼胚為其交付育賢公司加工，因與育賢公司之加工合約書有所有
          權保留之約定，系爭鋼胚應為原告所有等情，迄未能舉證以實其說，即無
          從認為其對於系爭鋼胚有所有權之存在，自無得據以排除上開強制執行程
          序。
三、從而，原告既不能證明其為系爭鋼胚之所有權人，其依其強制執行法第十五條提
    起本件訴訟，訴請判決如訴之聲明，於法即屬無據，不應准許。
四、本件事證已臻明確，兩造其餘主張陳述及所提之證據，經審酌與本院前揭判斷不
    生影響，爰不另一一論述指駁，附此敘明。
五、結論：原告之訴為無理由，依民事訴訟法第七十八條，判決如主文。
中      華      民      國    九十    年      一      月    二十九    日
                                    臺灣屏東地方法院民事第一庭
~B審判長法官    李麗芳
~B      法官    李芳南
~B      法官    陳淑勤
右為正本係照原本作成。
如不服本判決，應於送達後廿日內，向本院提出上訴狀。
~B法院書記官  張文俊
中      華      民      國    九十    年      二      月      七      日


司法院資訊處製作；財團法人民間司法改革基金會備份。
